【裁判字號】    90,簡上,46
【裁判日期】    900725
【裁判案由】    拆屋還地
【裁判全文】
臺灣屏東地方法院民事判決  九十年度簡上字第四六號
    上  訴  人  甲○○
    被  上訴人  丁○○
                乙○○
                丙○○○
    複  代理人  施介元
右當事人間請求拆屋還地事件，上訴人對於中華民國九十年一月二十日本院八十九年
度潮簡字第四一八號第一審判決提起上訴，本院判決如左：
    主  文
上訴駁回。
第二審訴訟費用由上訴人負擔。
    事  實
甲、上訴人方面：
  一、聲明：
  （一）原判決不利上訴人部分應予廢棄。
  （二）右廢棄部分被上訴人在第一審之訴及假執行聲請應予駁回。
  二、陳述：除與原審判決書所載者相同茲予引用外，補稱：
  （一）緣坐落屏東縣滿州鄉○○村○○路二十三之三號房屋及所坐落之基地（以下
        簡稱系爭房地）係父母親莊明福、莊李秋妹死亡後，兄弟姊妹同意由其單獨
        取得使用及占有權利，最初係訴外人即原土地所有權人鍾癸福於民國六十二
        年十二月間出售於訴外人潘桶生，七十四年十二月間潘桶生再出售上訴人之
        父親莊明福，鍾癸福並在出賣契約上之為簽章，而常理上一般人使用多顆印
        章亦無不合常理之處，應為被上訴人丁○○所知悉。故鍾癸福之印章與被上
        訴人之印章雖不同，不能因之否認該文書非真正。又該契約筆跡雖非親筆所
        為，係委託訴外人即代書尤新春辦理，於一般民間買賣交易上，屬常見之行
        為。況上訴人之父親於買受系爭土地後，舉家遷入居住迄今達十餘年，參酌
        最高法院所做二十一年上字第三０四六號判例之意旨，『主張契約關係之存
        在者，雖不能證明其契約締結之事實，但依契約履行之事實，足以推定其契
        約關係之存在時，自不容契約關係人無端否認』。
  （二）潘桶生於一審時出庭作證確定買賣之事實，原審未加採信，亦無為何不採信
        之說明，是原審判決對於上訴人有利之證據未進行調查，顯有違誤。而證人
        潘桶生目前無法言語，一切事務均其配偶處理，而契約書上所載訴外人李秋
        妹係上訴人之母親，至於提出買賣契約書為二份係因當時尾款尚未給付完畢
        ，才寫第二份並且第二份繕寫為母親名義是因當時母親李秋妹負責家中事務
        ，故以母親名義寫就第二份契約書，至於契約書究為何人所繕寫，不甚清楚
        ，所以本件有關資料均是雙親所留下轉交，當初莊貴花亦書面同意提供其等
        用水，曾向出賣人要求提供所有權狀，但對方回答無法提供。
  三、證據：除援用原審之立證方法，補提出戶籍謄本、同意書各一件為證，及聲請
      訊問證人潘余戊妹。
乙、被上訴人方面：
  一、聲明：上訴駁回
  二、陳述：除與原審判決書所載者相同茲多引用外，另稱：
  （一）否認上訴人之主張及所提土地賣渡證、土地房屋賣渡證之真正。尤其是其中
        鍾癸福之簽名、印章之真正。私文書應由舉證人證其真正，民事訴訟法第三
        百五十八條關於私文書經本人或其代理人簽名、書押、蓋章或按指印者，推
        定為真正之規定，須其簽名、畫押、蓋章或按指印係本人或其代理人為之，
        在當事人間已無爭執或經舉證人證明者，始得適用，民事訴訟法第三百五十
        七條及最高法院所作二十八年上字第一號判例要旨參照。上訴人迄未舉證所
        提出之土地賣渡證、土地房屋賣渡證之真正，更未證明其上鍾癸福之簽名與
        印章之真正，即不能執此向被上訴人主張占有之權源；至於證人潘余戊妹，
        因其並非契約上之當事人，甚至無法辨識何間房子係其所蓋，從而其證言自
        無可採。
  （二）退步言，縱認前開土地賣渡證、土地房屋賣渡證為真正，亦屬無效，因私有
        農地所有權之移轉，依土地法第卅條第一項規定其承受人以能自耕者為限，
        同法條第二項並規定違反前項規定者，其所有權之移轉無效，又承受農地所
        有權之人有無自耕能力，應以訂約承受時為準，最高法院六十九年度台上字
        第三一八裁判要旨參照。系爭土地地目田編定種類為農牧用地，是自應受土
        地法第卅條之規範，是上訴人亦應舉證證明潘桶生及莊明福為有自耕能力者
        ，否則縱認賣渡證為真正，依上開見解此賣渡契約亦屬無效。
  （三）又共有人全體就共有物之全部劃定範圍各自使用特定之共有物者，非法之所
        不許，是為共有物之分管契約共有人於分管範圍內對於共有物有使用收益之
        權，固非無權占有，即共有人將自己分管範圍同意他人使用收益者，該他人
        亦非無權占有，又未經共有人協議分管之共有物，共有人對共有物之特定部
        分占有收益仍須徵得他共有人全體同意，共有人於共有土地分割前就系爭土
        地特定部分未經他共有人全體同意所為任意處分依法亦不生效力。最高法院
        七十九年度台上字第二三三六號、八十一年度台上第一八一八號、八十三年
        度台上字第二三七號判決參照。系爭土地並無分管契約，因此縱退步言之，
        上訴人主張買賣屬實，然鍾癸福當初出賣系爭共有土地特定部分，並未徵得
        共有人即被上訴人乙○○及丙○○○之同意，揆諸前開判決，該買賣契約亦
        不生效。自不得對抗被上訴人等，因此上訴人上訴應無理由。
  三、證據：除援用原審之立證方法外，補提出土地登記簿影本為證。
    理    由
一、本件被上訴人起訴主張坐落屏東縣滿州鄉○○○段五五三之一地號土地（下稱系
    爭土地）為其等與訴外人鍾癸春所共有，上訴人未經其等同意，擅自在該地上建
    有如原審判決附圖所示Ｅ部分：面積○．○一三四公頃、Ｆ部分：面積○．○一
    ○四公頃、Ｇ部分：面積○．○一九○公頃、Ｈ部分：面積○．○一六五公頃及
    Ｉ部分：面積○．○○○七公頃土地內之地上物包含房屋、庭院及雜木等房屋及
    其餘地上物並占有使用中，爰依民法第七百六十七條、第八百二十一條規定請求
    其拆除，將土地返還被上訴人及全體共有人，且上訴人所稱地有買賣契約，無舉
    證證明鍾癸福簽名蓋章之真正，且縱認屬真正，以上訴人無舉證證明買賣雙方具
    備自耕能力，則該買賣農地之契約亦無效，且無舉證證明有分管約定存在，該買
    賣契約不能對抗全體共有人，其仍係無權占有等情；上訴人甲○○則以系爭房地
    是訴外人潘桶生向被上訴人丁○○之父親鍾癸福所購買，其父親又向潘桶生買得
    ，所佔用部分之房屋及土地亦係鍾癸福所分管之部分，目前則由其餘兄弟姊妹均
    同意由其取得系爭房地之使用權限等語置辯。
二、被上訴人主張系爭土地惟其等與訴外人鍾癸春等人共有，目前為上訴人占有使用
    如原審判決附圖所示Ｅ部分：面積○．○一三四公頃、Ｆ部分：面積○．○一○
    四公頃、Ｇ部分：面積○．○一九○公頃、Ｈ部分：面積○．○一六五公頃及Ｉ
    部分：面積○．○○○七公頃土地內之地上物包含房屋、庭院及雜木等之事實，
    業據提出系爭土地登記謄本、地籍圖謄本各一份及照片三張附於原審卷為證，並
    經原審會同屏東縣恆春地政事務所測量員勘驗現場，有勘驗筆錄及現場草圖、複
    丈成果圖等在卷可稽；上訴人對上開事實亦不爭執，被上訴人前開主張自堪信為
    真實。系爭房地之使用權限由上訴人單獨自其父莊明福、母莊李秋妹受讓取得系
    爭房地之占有事實，業據提出戶籍謄本、同意書各一件為證，被上訴人對此無爭
    執，上訴人前主張亦可信為真實。
三、按當事人主張有利於己之事實者，就其事實有舉證之責任，民事訴訟法第二百七
    十七條定有明文，次按私文書應由舉證人證其真正，私文書經本人或其代理人簽
    名、蓋章或指印或有法院或公證人之認證者，推定為真正，民事訴訟法第三百五
    十七條前段、第三百五十八條第一項定有明文。本件被上訴人否認上訴人所抗辯
    買賣系爭房地之契約，自應由上訴人舉證證明有彼等間買賣契約之存在，上訴人
    甲○○雖提出買賣契約二份為證，惟被上訴人則否認該買賣契約上出賣人鍾癸福
    簽名及印章之真正，並提出買賣契約影本一份供參；按私文書應由舉證人證其真
    正，民事訴訟法第三百五十七條前段定有明文，如當事人對印章之真正尚有爭執
    ，自應由主張盜刻者之對造負舉證證明印章為真正之責。本件被上訴人既主張該
    買賣契約上之印文非鍾癸福所有，則依前揭說明，本件自應由主張盜刻者之對造
    即上訴人甲○○負證明該印章係屬真正之責，惟迄本件言詞辯論終結前，其亦未
    能舉證證明該印章之真正。又經本院肉眼比對兩造所提出鍾癸福二份買賣契約上
    之簽名結果，兩者之筆跡顯不相符，且依上訴人甲○○所提之買賣契約所載，鍾
    癸福之簽名係由訴外人尤新春所代筆，此為兩造所不爭執，然上訴人甲○○迄至
    本件言詞辯論終結前，亦無法舉證證明鍾癸福有以代理權授與尤新春為該買賣法
    律行為之事實，是其提出之買賣契約書尚難遽信為真正。至上訴人所舉證人陳余
    戊妹到庭證述：其不認識字，潘桶生是其先生，認識上訴人，他與其曾經是鄰居
    ，系爭房屋其住約十幾年才賣給上訴人的父親莊明福，當時賣給他十八萬元，土
    地是其向被上訴人丁○○的父親鍾癸福所購賣，房子是其等自己蓋的，後來因搬
    到台北才將房子賣給上訴人的父親，當時賣他十八萬元，伊分二次清償，二次距
    離約一年才付清。（經本院提示原審卷照片與證人，有無你的房子在裡面？）其
    因眼睛視力模糊，看不太清楚，無法辨識哪壹張是其所蓋的房屋，但當時蓋的是
    四間黑瓦平房，前有院子，原審照片中無法認出是哪一戶；而當初鍾癸福賣予潘
    桶生時，談好一分地一萬元，系爭土地測量只有八分多，所以大約只買八千多元
    ；當初是買在共有地，故無土地所有權狀等語在卷（見卷附本院九十年五月二十
    二日準備程序筆錄），核證人所述，其證述鍾癸福出賣予潘桶生之時，系爭土地
    約定一分一萬元，實際僅八分多，故付出約八千元，核與上訴人提出之六十二年
    十二月九日契約書所載關於土地價款每分地一萬元，計算共計七千一百二十元等
    約定內容大致符合，另關於出售上訴人父親時約定價金十八萬元，分二次清償，
    間隔約一年等情亦與上訴人所提出七十四年十二月十三日及七十五年十一月四日
    之約定內容大體一致，證人並不識字，無從認識該書面之內容，且其到庭證述買
    賣過程說明流暢，以其高齡，如非事實亦須確經強記內容始能如此流暢證述，且
    自承系爭房屋為其等所興建，之後才由其夫潘桶生出售上訴人之父親，其為出賣
    人之妻，其等因買賣關係與上訴人有利害關係，惟其無否認出賣之事，證人雖非
    實際出賣人，且無法辨識所建房屋為何棟，然本院審酌證人係十七年六月二十二
    日出生，年齡高達七十三歲，視力因年齡遞增而衰退屬人類自然老化現象，是無
    法僅因不能指出房屋為何棟即認其所述均不可採，是其所證述應可採信。是以上
    訴人持有買賣契約文件之固無法證明文書之真正，惟買賣契約以當事人間意思合
    致即為成立，不以要式為必要，本院審酌證人所述，及參考契約書之內容所載，
    認上訴人主張所辯其父親與潘桶生就系爭房地，及潘桶生與鍾癸福間就系爭土地
    有買賣關係一節，可堪採信。
四、上訴人與潘桶生，及潘桶生與鍾癸福間確有訂立就系爭土地成立買賣契約一節固
    可採，惟被上訴人主張因系爭土地為農地，業據提出土地登記謄本為證，查系爭
    土地不論於六十四年或七十四年之時均經編為田地目，編定使用種類為山坡地保
    育區農牧用地，嗣於八十一年十二月一日始註銷原編定，有土地登記謄本在卷可
    憑，是該土地為農地性質亦足認定。按依據八十九年一月二十六日修正刪除之前
    土地法第三十條規定，私有農地所有權之移轉，其承受人以能自耕者為限，違反
    前項規定者，其所有權之移轉無效，而該契約因以不能給付之標的為買賣標的，
    依法為無效。上訴人迄於言詞辯論期日終結前對此部分並無舉證證明具有自耕能
    力及舉證證明系爭土地有何分管約定存在。因之買賣契約以其違背土地法前開規
    定，於法契約即屬無效，被上訴人此部分主張即為可採。又上訴人雖主張系爭土
    地共有人間有分管約定等情，迄於言詞辯論期日終結前均無舉證證明為實，是上
    訴人此部分抗辯亦無法遽予採信。
五、至上訴人抗辯其非系爭房屋之建造人，認其無拆除權限等情，惟查上訴人之父親
    所買受之系爭房屋為證人與其配偶潘桶生興建一節，業經證人潘余戊妹證述如前
    ，且為兩造所不爭執，而上訴人之父向潘桶生買受系爭房屋一節業已說明如上，
    系爭土地固以性質上為農地不能移轉而無效，惟該房屋部分無不能之情事，該部
    分買賣自屬有效。而系爭房屋屬未保存登記之房屋，雖無法辦理所有權移轉登記
    ，潘桶生業已交付標的物移轉占有，且為上訴人取得使用權限等情，亦為兩造所
    不爭執，因之上訴人實質上已取得系爭房屋之事實上處分權，其抗辯系爭房屋非
    其所建，無影響其事實上處分權之存在，是該抗辯無從卸免拆除之責。
六、綜合前述，上訴人既均無法證明系爭土地有分管約定，足以分管約定之存續對抗
    其他共有人，且系爭土地之買賣契約部分亦因系爭土地性質上為農地，依據契約
    訂立時之性質不能移轉所有權，屬不能給付之標的，契約為無效，是以潘桶生占
    有之始為無權占有，上訴人之父親莊明福承受該占有自亦屬無權占有，上訴人承
    繼其父親之占有當然屬無權占有系爭土地一節甚明，而上訴人以取得系爭房屋事
    實上處分權等情亦說明如前，從而被上訴人依據民法第七百六十七條及第八百二
    十一條規定，為全體共有人之利益請求上訴人甲○○應將坐落屏東縣滿州鄉○○
    ○段五五三之一地號土地內，如原審判決附圖所示Ｅ部分（面積○．○一三四公
    頃）、Ｆ部分（面積○．○一○四公頃）、Ｇ部分（面積○．○一九○公頃）、
    Ｈ部分（面積○．○一六五公頃）及Ｉ部分（面積○．○○○七公頃）土地內之
    地上物（含房屋、庭院及雜木等）拆除，將土地返還被上訴人及其他共有人全體
    ，於法有據，為有理由，應予准許。原審判決對此命上訴人為應拆除前開各標示
    部分面積之地上物並交還土地予被上訴人及全體共有人，並依被上訴人聲請准為
    假執行宣告，於法並無違誤，上訴意旨指摘原判決不當，求予廢棄，為無理由，
    應予駁回。
七、本件事證已臻明確，兩造其餘攻擊防禦方法及所舉證據，核與本件之結論不生影
    響，爰不一一贅述，併此敘明。
據上論結，本件上訴為有理由，依民事訴訟法第四百三十六條之一第三項、第四百四
十九條第一項、第七十八條，判決如主文。
中      華      民      國    九十      年      七      月    二十五    日
                                    臺灣屏東地方法院民事第一庭
~B審判長法官  李麗芳
~B法      官  李芳南
~B法      官  潘  快
右正本證明與原本無異。
不得上訴
~B法院書記官  鄭美雀
中      華      民      國    九十      年       七     月      二十五  日


司法院資訊處製作；財團法人民間司法改革基金會備份。
